高雄高等行政法院裁定　　　　　　　　　　　　九十一年度訴字第六四八號
　　原　　　告　甲○○
　　參　加　人　丙　○
　　被　　　告　財政部臺灣省南區國稅局
　　代　表　人　乙○○　局長
　　訴訟代理人　丁○○
　　　　　　　　戊○○
右當事人間因贈與稅事件，原告不服財政部中華民國九十一年六月三日台財訴字第○
九○○○六九六一七號訴願決定，提起行政訴訟。本院裁定如左：
    主  文
原告之訴及參加人之訴均駁回。
訴訟費用由原告及參加人負擔。
    理  由
一、按「人民因中央或地方機關對其依法申請之案件，予以駁回，認為其權利或法律
    上利益受違法損害者，經依訴願程序後，得向高等行政法院提起請求該機關應為
    行政處分或應為特定內容之行政處分之訴訟。」固為行政訴訟法第五條第二項所
    明定。惟提起訴願，係對官署之行政處分，請求救濟之程序，必以有行政處分之
    存在為其前提，改制前行政法院著有五十三年判字第二三○號判例足資參照。而
    此所謂之行政處分，依訴願法第三條第一項規定係指中央或地方機關就公法上具
    體事件所為之決定或其他公權力措施而對外直接發生法律效果之單方行政行為。
    又行政機關以已有行政處分存在，不得任意變更或撤銷為原因，明示或默示拒絕
    當事人請求，甚至在拒絕同時為先前處分添加理由者，均屬重覆處分，不生任何
    法律效果，自非上述所謂之行政處分（參看吳庚先生著行政法之理論與實用，九
    十年八月增訂七版，頁三一七）。
二、本件原告之母丙○（即參加人）於民國八十一年五月二十六日將其所有坐落台南
    縣永康市○○段二九六五之四三地號土地（下稱系爭土地）贈與原告，經被告核
    定贈與稅新台幣（下同）二十一萬八千六百五十二元，繳納期間自八十一年七月
    十六日至八十一年九月十五日止，贈與人丙○已依限繳清稅款。惟原告於九十年
    七月一日向被告提出申請，主張其受贈之土地為農業用地，受贈後皆繼續從事農
    業使用，請求退還已納之贈與稅云云，經被告以九十年七月十日南區國稅新化徵
    字第九○○二○六○二號函復略以：因行為時該法令規定與現行法令規定不同，
    尚不得援引適用，自無稅捐稽徵法第二十八條適用法令錯誤申請退還之問題等語
    ，予以否准在案。嗣原告於九十年七月二十八日又提出申請，主張應適用八十七
    年六月二十四日（誤植為八十四年）修正之遺產及贈與稅法第二十條第一項第五
    款規定，且無稅捐稽徵法第二十八條申請退還稅款期限之限制云云。經被告以九
    十年八月二十三日南區國稅新化審字第九○○二五五八八號函復略以：按法律適
    用實體從舊原則，本案依行為時法令辦理並無不符，且依稅捐稽徵法第二十八條
    規定，贈與行為發生迄今已逾五年，應不得再申請退還稅款，仍請依本所九十年
    七月十日南區國稅新化徵字第九○○二○六○二號函辦理等語。原告旋又於九十
    年九月三日再提出申請，被告乃以九十年九月十二日南區國稅新化審字第九○○
    二六八二一號函復：本件仍應依前開九十年七月十日南區國稅新化徵字第九○○
    二○六○二號函辦理等語。原告不服該函，提起訴願，經訴願決定以本件贈與稅
    之納稅義務人為原告之母丙○，並非原告，原告以自己名義向被告申請退還贈稅
    ，難謂適格為由，予以駁回。原告仍表不服，遂提起本件訴訟。
三、本件原告及參加人主張略謂：原告之母即參加人於八十一年五月二十六日將其所
    有系爭土地贈與原告，並由原告依限於同年七月三十一日繳納贈與稅二十一萬八
    千六百五十二元在案。嗣原告發現系爭贈與事件依當時遺產及贈與稅法第二十條
    第五款（起訴狀誤植為第二十五條第五款）規定係為不計入贈與總額，乃於九十
    年七月一日向被告所屬新化稽徵所申請退還已繳稅款，惟遭該所以九十年九月十
    二日南區國稅新化審字第九○○二六八二一號函否准在案。原告不服該函，對之
    提起訴願，又遭訴願機關以原告以自己名義申請退還贈與稅不具當事人適格，且
    本案已逾稅捐稽徵法第二十八條規定之五年申請救濟時效期間等理由而決定駁回
    在案。惟查，有關當事人之範圍，行政程序法第二十條業已明定採實質權益或利
    益受損人主義，非昔日狹隘之當事人觀念，且系爭贈與稅確因贈與人即參加人無
    力負擔而由原告實際繳納，此有原告所有之華南銀行帳號0000000000
    號存款往來明細表足證，故訴願決定謂原告不具當事人適格云云，應有誤解。又
    遺產及贈與稅法第二十條第五款規定：家庭農業之農業用地，贈與由能自耕之配
    偶或民法第一千一百三十八條所定繼承人一人受贈而繼續經營農業生產者，不計
    入贈與總額。條文中所謂「繼續經營」之意義為何及其繼續之期間為何，財政部
    迄未表示見解，從而稅捐稽徵法第二十八條規定之五年申請救濟時效期間有無與
    上開「繼續經營」互為杆格，事涉遺產及贈與稅法第二十條第五款構成要件之成
    就。再則財政部八十三年二月十六日台財稅字第八二二三○四八五○號函釋要旨
    ：「贈與人所有之全部農業用地，經分次贈與能自耕之具有繼承人身分之同一人
    ，且繼續經營農業生產者，全部農地均准免徵贈與稅，惟最後一次以前各該次贈
    與仍應先予核課贈與稅，俟最後一次為贈與，全部農業用地均歸同一受贈人後，
    再辦理退稅。」，上開函釋並經司法院釋字第四二四號解釋認與憲法第十九條規
    定尚無牴觸。職是之故，財政部既解釋得俟最後一次為贈與，全部農業用地均歸
    同一受贈人後，再辦理退稅，實無道理再援引稅捐稽徵法第二十八條規定限制當
    事人申請退稅，乃依法起訴請求撤銷訴願決定及原處分，並退還原告已繳納之贈
    與稅二十一萬八千六百五十二元云云。
四、經查，原告之母丙○於八十一年五月二十六日將其所有系爭土地贈與原告，經被
    告核定贈與稅二十一萬八千六百五十二元，繳納期間自八十一年七月十六日至八
    十一年九月十五日止，贈與人丙○已依限繳清稅款。惟原告於九十年七月一日向
    被告申請退還上開稅款，經被告分別以九十年七月十日南區稅新化徵字第九○○
    二○六○二號函復予以否准，而原告又於九十年七月二十八日提出申請，亦經被
    告以九十年八月二十三日南區國稅新化審字第九○○二五五八八號函復在案。嗣
    原告又於九十年九月三日向被告提出申請，經被告再以九十年九月十二日南區國
    稅新化審字第九○○二六八二一號函復以：「台端一再申請並質疑八十一年度贈
    與稅乙案，經查原依行為時遺產及贈與稅法核定，並無適用法令錯誤，且台端所
    主張之理由，亦與稅捐稽徵法第二十八條規定不合，仍請依本所九十年七月十日
    南區國稅新化徵字第九○○二○六○二號函辦理，請查照。」等語，此有該函附
    於原處分卷可稽。而被告前就原告申請退還贈與稅乙事，曾以九十年七月十日南
    區國稅新化徵字第九○○二○六○二號函答復原告，查該函之內容為：「台端申
    請依現行遺產及贈與稅法第二十條第一項第五款規定（八十四年一月十三日修正
    ）更正八十一年度贈與稅並退稅乙案，因行為時該法令規定與現行法令規定不同
    ，尚不得援引適用，自無稅捐稽徵法第二十八條適用法令錯誤申請退還之問題，
    請查照。」等語，亦有此函在卷足憑；故被告九十年九月十二日南區國稅新化審
    字第九○○二六八二一號函，僅係引述其前所為九十年七月十日南區國稅新化徵
    字第九○○二○六○二號函之決定，重申前函否准原告申請退還八十一年度贈與
    稅之意旨，揆其性質應屬重覆處分；而依我國向來司法實務之見解，認只要行政
    機關對重為處分之申請的決定結果不變，不論行政機關有無於函復人民之前曾否
    作實質審查，均一律認定為不具行政處分性格之重複處置（參見吳庚先生著行政
    法之理論與實用，增訂七版第三一七頁，及翁岳生先生主編行政法二○○○上冊
    第五五三頁），則該函既非屬行政處分，原告本不得對之提起訴願，請求訴願機
    關予以撤銷，訴願決定未自程序上予以駁回，雖有未合，惟其決定駁回之結論則
    無二致，仍應予維持。原告復對之提起本件訴訟及本件參加人參加訴訟，求為撤
    銷訴願決定及原處分並請求退還已繳納之贈與稅二十一萬八千六百五十二元，即
    屬不備起訴要件，自非合法，均應予駁回。
五、又依程序不合，實體不究之原則，原告及參加人所為實體上之主張，自毋庸再予
    審論，其聲請本院調查證據，亦核無必要，併予敘明，
六、依行政訴訟法第一百零七條第一項第十款、第一百零四條、民事訴訟法第九十五
    條、第七十八條、第八十六條第一項前段，裁定如主文。
中　　　華　　　民　　　國    九十一　　年　    十二　　月　　三十一　　日
                 　　　　     高雄高等行政法院第二庭
                         　　　　         審判長法官　呂佳徵
                                 　　　　 法      官　蘇秋津
                                  　　　　法      官　林勇奮
右為正本係照原本作成。
如不服本裁定，應於裁定送達後十日內以書狀敘明理由，經本院向最高行政法院提出
抗告（須按對造人數附具繕本）；並應預繳送達用掛號郵票六份（每份三十四元）。
中　　　華　　　民　　　國    九十一　　年　    十二　　月　　三十一　　日
                                          法院書記官  謝文輝
